ACORDAO-COMPLETO-2463034

ACÓRDÃO 9137/2021 ATA 23/2021 - PRIMEIRA CÂMARA

VISTOS, relatados e discutidos estes autos de tomada de contas especial instaurada pela Fundação Nacional de Saúde (Funasa) , em desfavor de José Wiliam de Almeida, ex-prefeito de Buritirana/MA, em razão da não execução do objeto do Convênio 79/2005 (Siafi 555.175) , tendo por objeto a execução do Sistema de Abastecimento de Água naquele município,
ACORDAM os Ministros do Tribunal de Contas da União, reunidos em sessão da 1ª Câmara, ante as razões expostas pelo Relator, em:
9.1. afastar a responsabilidade da empresa Construtora Futura e Serviços Ltda. nestes autos;
9.2. considerar, com fundamento no art. 20 da Lei 8.443/1992, iliquidáveis as presentes contas;
9.3. ordenar, com fundamento no art. 20, § 1º, da Lei 8.443/1992, o trancamento das presentes contas e o arquivamento do processo;
9.4. dar ciência desta deliberação aos responsáveis.

Tomada de Contas Especial instaurada pela Fundação Nacional de Saúde - Funasa, em razão da não execução do objeto do Convênio n° 79/2005 - "Sistema de Abastecimento de Água", celebrado com a Prefeitura Municipal de Buritirana/MA, com vigência estipulada para o período de 16/12/2005 a 17/7/2010.

Primeira Câmara

Município de Buritirana/MA.

3. Responsáveis: José Wiliam de Almeida (CPF XXX.363.053-XX) e Construtora Futura e Serviços Gerais Ltda. (CNPJ: 04.482.864/0001-48).

13.1. Ministros presentes: Walton Alencar Rodrigues (Presidente), Benjamin Zymler, Vital do Rêgo e Jorge Oliveira.
13.2. Ministros-Substitutos presentes: Augusto Sherman Cavalcanti (Relator) e Weder de Oliveira.

AUGUSTO SHERMAN

A SecexTCE elaborou a instrução de mérito à peça 38, transcrita a seguir, a qual recebeu a aprovação dos dirigentes daquela unidade técnica.
	"INTRODUÇÃO
Trata-se de Tomada de Contas Especial instaurada pela Fundação Nacional de Saúde, em desfavor do Sr. José Wiliam de Almeida (CPF: XXX.363.053-XX) , Prefeito Municipal de Buritirana/MA na gestão 2005-2012, em razão da não execução do objeto do Convênio 79/2005 - Siafi 555175 (peça 1, p. 61) , firmado entre a Funasa e o Município de Buritirana/MA, e que tinha por objeto a execução do Sistema de Abastecimento de Água naquele município, conforme Plano de Trabalho (peça 1, p. 94-97) . Teve vigência de 16/12/2005 a 17/7/2010, com prazo para apresentação da prestação de contas até 15/9/2010.
HISTÓRICO	
2.	O convênio foi firmado no valor total de R$ 206.185,58 (peça 1, p. 61) , sendo R$ 200.000,00 à conta do concedente e R$ 6.185,58 a título de contrapartida. Os recursos foram liberados por meio das ordens bancárias constantes do quadro abaixo:
	Ordem bancária
	Data do crédito
	Valor

	2007OB905435 (peça 2, p. 43) 
	3/5/2007 (peça 3, p. 58) 
	80.000,00

	2007OB908051 (peça 4, p. 5) 
	20/7/2007 (peça 3, p. 60) 
	80.000,00

	Total
	160.000,00

3.	O objeto foi fiscalizado pelo concedente por meio do Relatório de Visita Técnica de 25/9/2015 (peça 4, p. 70-72) , sendo apontado o seguinte:
Em 12/09/2015 foi empreendida visita ao município de Buritirana - MA para inspeção das obras relacionadas ao CV 0079/2005 para isto, tivemos o acompanhamento pelo servidor da Companhia de Água e Esgoto de Buritirana Sr. José Filho. Na ocasião nos foi apresentado um poço tubular profundo construído e em funcionamento na rua Afonso Cunha. Isto que condiz com a manifestação da convenente de que perfuraria outro poço, entretanto na mesma manifestação a convenente não apresenta qual seria a localização do novo poço. Além disso, não foi encaminhado à FUNASA Relatório construtivo do poço e as análises de qualidade da água, sem tais documentações não é possível considerar esta obra, uma vez que estas é que definem se a obra atingiu ou não seu objetivo demandado e atestam sua localização. A subestação elétrica do sistema de bombeamento do poço existente não foi executada. Urbanização de áreas poço e recuperação do reservatório foram executadas com recursos próprios do município, segundo o representante municipal. Para as redes de adução e distribuição o longo período de tempo decorrido desde o início da vigência deste convênio; a falta de informações sobre a execução destas obras naquele período; o fato de se tratarem de obras enterradas; e o não cumprimento, por parte da convenente, de critérios e normas de repasse da FUNASA como a entrega de relatórios do engenheiro fiscal e fotos datadas de todas as fases do empreendimento impossibilitaram esta fiscalização de atestar estas obras, visto que não há como comprovar a sua origem orçamentária. CONCLUSÃO: Por não haver os relatórios técnicos do poço e informações subsidiem que as obras existentes foram realmente executadas com recursos oriundos deste convênio, esta fiscalização atribui o percentual de 0,00% de execução física, devendo a convenente apresentar as documentações necessárias para a validação da execução do poço e demais serviços.
4.	Posteriormente, foram emitidos os Pareceres Financeiros 12/2011 (peça 4, p. 11-13) , de 14/1/2011, e 60/2011 (peça 4, p. 26-27) , de 6/4/2011,  concluindo pela não aprovação da prestação de contas parcial, por não haver sido comprovado a boa e regular aplicação dos recursos, levando em consideração, principalmente, as impressões contidas no Relatório de Visita Técnica (peça 4, p. 70-72) competente, que mensurou a execução do objeto em 0,0%, sendo instaurada tomada de contas especial, conforme apontado no Relatório de Tomada de Contas Especial (peça 5, p. 4-8) .
5.	Consta dos autos (peça 4, p. 18) , comprovação que o Sr. José Wiliam de Almeida, tomou ciência da Notificação 14/2011/SPC/SUESTMA, de 14/1/2011 (peça 4, p. 14-15) , por meio da qual a Funasa o notificou da reprovação da prestação de contas, requerendo a devolução dos recursos. O responsável permaneceu silente.
6.	Diante do não saneamento das irregularidades apontadas e da não devolução dos recursos, instaurou-se a tomada de contas especial. No Relatório de Tomada de Contas Especial (peça 5, p. 4-8) conclui-se que o prejuízo importaria no valor total dos recursos repassados, imputando-se a responsabilidade ao Sr. José Wiliam de Almeida (CPF: XXX.363.053-XX) , Prefeito Municipal de Buritirana/MA na gestão 2005-2012, em razão da não execução do objeto do Convênio 79/2005. 
7.	O Relatório de Auditoria 1122/2017 da Controladoria Geral da União (peça 5, p. 20-22) , bem como os respectivos Certificado de Auditoria, Parecer do Dirigente e Pronunciamento Ministerial (peças 5, p. 23-24 e 27) , concluíram pelas mesma irregularidades e responsabilidade apontadas pela Funasa.
8.	Na instrução inicial de peça 8, após exame dos autos, concluiu-se pela responsabilização solidária da empresa executora das obras, a Construtora Futura e Serviços Ltda., propondo-se a citação dos responsáveis nos seguintes termos:
a) realizar a citação solidária do Sr. José Wiliam de Almeida (CPF: XXX.363.053-XX) , ex-Prefeito Municipal de Buritirana/MA (Gestão: 1/1/2005 a 31/12/2012) , e da 	Empresa Construtora Futura e Serviços Ltda. (CNPJ: 04.482.864/0001-48) , com fundamento nos arts. 10, § 1º, e 12, incisos I e II, da Lei 8.443/1992 c/c o art. 202, incisos I e II, do RI/TCU, para que, no prazo de quinze dias, apresente alegações de defesa e/ou recolha, aos cofres da Fundação Nacional de Saúde/MS, as quantias abaixo indicadas, atualizadas monetariamente a partir das respectivas datas até o efetivo recolhimento, abatendo-se na oportunidade a quantia indicada também abaixo, na forma da legislação em vigor, em decorrência da irregularidade descrita abaixo:
	VALOR ORIGINAL (Real) 
	DATA DA OCORRÊNCIA
	DÉBITO/CREDITO

	R$ 80.000,00 
	3/5/2007
	Débito

	R$ 80.000,00 
	20/7/2007
	Débito

Valor total do débito atualizado até 2/5/2018: R$ 297.645,88.
Irregularidade: inexecução do objeto do Convênio n. 79/2005, firmado entre a Funasa e a Prefeitura Municipal de Buritirana/MA (Objeto: Sistema de Abastecimento de Água naquele município) ;
Cofre credor: Fundação Nacional de Saúde/MS;
Responsáveis:  Sr. José Wiliam de Almeida (CPF: XXX.363.053-XX) , ex-Prefeito Municipal de Buritirana/MA (Gestão: 1/1/2005 a 31/12/2012) , e 	Empresa Construtora Futura e Serviços Ltda. (CNPJ: 04.482.864/0001-48) ;
Dispositivos violados: parágrafo único do art. 70 da Constituição Federal; art. 93 do Decreto-Lei 200/67; art. 22 da Instrução Normativa STN n. 01, de 15/1/1997;
Conduta:
Senhor José Wiliam de Almeida (CPF: XXX.363.053-XX) , ex-Prefeito Municipal de Buritirana/MA: não comprovar a execução do objeto do Convênio n. 0079/2005, firmado entre a Funasa e a Prefeitura Municipal de Buritirana/MA (Objeto: Sistema de Abastecimento de Água naquele município) , por não haver os relatórios técnicos do poço e da qualidade da água e informações que subsidiassem a execução das obras existentes e se elas foram, de fato, executadas com recursos oriundos do convênio ora questionado.
Empresa Construtora Futura e Serviços Ltda. (CNPJ: 04.482.864/0001-48) : executar a obra, objeto do Convênio n. 0079/2005 (Siafi: 555175) , em desconformidade com o projeto e especificações técnicas constantes do Plano de Trabalho e com impossibilidade de comprovação de execução.
Nexo de causalidade:
Senhor José Wiliam de Almeida (CPF: XXX.363.053-XX) , ex-Prefeito Municipal de Buritirana/MA: a ausência de comprovação de execução do objeto do Convênio n. 0079/2005, firmado entre a Funasa e a Prefeitura Municipal de Buritirana/MA, propiciou a presunção de prejuízo ao Erário no valor total repassado.
Empresa Construtora Futura e Serviços Ltda. (CNPJ: 04.482.864/0001-48) : a execução da obra objeto do Convênio n. 0079/2005 (Siafi: 555175) em desconformidade com o projeto e especificações técnicas constantes do Plano de Trabalho e com impossibilidade de comprovação de execução propiciou a presunção de prejuízo ao Erário federal.
Culpabilidade:
Senhor José Wiliam de Almeida (CPF: XXX.363.053-XX) , ex-Prefeito Municipal de Buritirana/MA: a conduta referente à inexecução do objeto do Convênio n. 0079/2005 por parte do Sr. José Wiliam de Almeida (CPF: XXX.363.053-XX) , ex-Prefeito Municipal de Buritirana/MA (Gestão: 1/1/2005 a 31/12/2012) , é reprovável, posto que há elementos indicativos da consciência da ilicitude praticada, porquanto, é razoável exigir do responsável que tenha ciência da obrigatoriedade de executar recursos federais oriundos de instrumentos conveniais, seguindo todas as especificações técnicas previstas no Plano de Trabalho original, de forma a obter a aprovação relativa a 100% dos recursos repassados.
Empresa Construtora Futura e Serviços Ltda. (CNPJ: 04.482.864/0001-48) : é dever das empresas contratadas pelo Poder Público executar as obras segundo as especificações técnicas, sem defeitos nem falhas, garantindo o uso destas pela população.
9.	Em cumprimento ao pronunciamento da unidade (peça 10) , os responsáveis foram citados conforme quadro abaixo:
	Responsável
	Ofício
	Recebimento
	Origem do endereço

	José Wiliam de Almeida
	277/2018 (peça 12) 
	11/7/2018 (peça 13) 
	Receita Federal (peça 37) 

	Construtora Futura e Serviços Ltda.
	276/2018 (peça 11) 
	'desconhecido' (peça 14) 
	Receita Federal (peça 16) 

		4648/2019 (peça 20) 
	9/10/2019 (peça 21) 
	Receita Federal - Sra. Augusta da Silva Conceição - Espólio do sócio administrador da empresa (peças 15, 16, 18, 23 e 27) .

		10.429/2019 (peça 26) 
		Receita Federal - Sócio administrador da empresa, Sr. João Ricardo Neto (peça 25) 

		29.375/2020 (peça 28) 
	15/6/2020 (peça 30) 
	Endereço do procurador de Augusta da Silva Conceição - Espólio do sócio administrador da empresa (peça 24) 

		31.372/2020 (peça 29) 
	'desconhecido' (peças 31 e 36) 
	Receita Federal - Sócio administrador da empresa, Sr. João Ricardo Neto (peça 25) 

		Edital 1717/2020 (peça 32) 
	29/10/2020 (peça 33) 
	---

10.	Transcorrido o prazo regimental fixado, os responsáveis permaneceram silentes, operando-se, portanto, os efeitos da revelia, dando-se prosseguimento ao processo, nos termos do art. 12, §3º, da Lei 8.443/1992.
EXAME TÉCNICO
Da revelia dos responsáveis
11.	Preliminarmente, cumpre tecer breves considerações sobre a forma como são realizadas as comunicações processuais no TCU. A esse respeito, destacam-se o art. 179, do Regimento Interno do TCU (Resolução 155, de 4/12/2002) e os arts. 3º e 4º, inciso III, § 1º, da Resolução TCU 170, de 30 de junho de 2004, in verbis:
Resolução 155/2002 (Regimento Interno) :
Art. 179. A citação, a audiência ou a notificação, bem como a comunicação de diligência, far se-ão:
I - mediante ciência da parte, efetivada por servidor designado, por meio eletrônico, fac-símile, telegrama ou qualquer outra forma, desde que fique confirmada inequivocamente a entrega da comunicação ao destinatário;
II - mediante carta registrada, com aviso de recebimento que comprove a entrega no endereço do destinatário;
III - por edital publicado no Diário Oficial da União, quando o seu destinatário não for localizado
 (...) 
Resolução TCU 170/2004:
Art. 3º As comunicações serão encaminhadas aos seus destinatários por meio de:
I - correio eletrônico, fac-símile ou telegrama;
II - servidor designado;
III - carta registrada, com aviso de recebimento;
IV - edital publicado no Diário Oficial da União, quando o seu destinatário não for localizado, nas hipóteses em que seja necessário o exercício de defesa'.
 (...) 
Art. 4º. Consideram-se entregues as comunicações:
I - efetivadas conforme disposto nos incisos I e II do artigo anterior, mediante confirmação da ciência do destinatário;
II - realizadas na forma prevista no inciso III do artigo anterior, com o retorno do aviso de recebimento, entregue comprovadamente no endereço do destinatário;
III - na data de publicação do edital no Diário Oficial da União, quando realizadas na forma prevista no inciso IV do artigo anterior.
§ 1º O endereço do destinatário deverá ser previamente confirmado mediante consulta aos sistemas disponíveis ao Tribunal ou a outros meios de informação, a qual deverá ser juntada ao respectivo processo.
12.	Portanto, a validade da citação via postal não depende de que o aviso de recebimento seja assinado pelo próprio destinatário da comunicação, o que dispensa, no caso em tela, a entrega do AR em 'mãos próprias'. A exigência da norma é no sentido de o Tribunal verificar se a correspondência foi entregue no endereço correto, residindo aqui a necessidade de certeza inequívoca. 
13.	Não é outra a orientação da jurisprudência do TCU, conforme se verifica nos julgados a seguir transcritos:
São válidas as comunicações processuais entregues, mediante carta registrada, no endereço correto do responsável, não havendo necessidade de que o recebimento seja feito por ele próprio (Acórdão 3648/2013-TCU-Segunda Câmara, Relator Ministro José Jorge) ;
É prescindível a entrega pessoal das comunicações pelo TCU, razão pela qual não há necessidade de que o aviso de recebimento seja assinado pelo próprio destinatário. Entregando se a correspondência no endereço correto do destinatário, presume-se o recebimento da citação. (Acórdão 1019/2008-TCU-Plenário, Relator Ministro Benjamin Zymler) ;
As comunicações do TCU, inclusive as citações, deverão ser realizadas mediante Aviso de Recebimento - AR, via Empresa Brasileira de Correios e Telégrafos, bastando para sua validade que se demonstre que a correspondência foi entregue no endereço correto. (Acórdão 1526/2007-TCU-Plenário, Relator Ministro Aroldo Cedraz) .
14.	A validade do critério de comunicação processual do TCU foi referendada pelo Supremo Tribunal Federal, nos termos do julgamento do MS-AgR 25.816/DF, por meio do qual se afirmou a desnecessidade da ciência pessoal do interessado, entendendo-se suficiente a comprovação da entrega do 'AR' no endereço do destinatário:
EMENTA: AGRAVO REGIMENTAL. MANDADO DE SEGURANÇA. DESNECESSIDADE DE INTIMAÇÃO PESSOAL DAS DECISÕES DO TRIBUNAL DE CONTAS DA UNIÃO. ART. 179 DO REGIMENTO INTERNO DO TCU. INTIMAÇÃO DO ATO IMPUGNADO POR CARTA REGISTRADA, INICIADO O PRAZO DO ART. 18 DA LEI nº 1.533/51 DA DATA CONSTANTE DO AVISO DE RECEBIMENTO. DECADÊNCIA RECONHECIDA. AGRAVO IMPROVIDO.
O envio de carta registrada com aviso de recebimento está expressamente enumerado entre os meios de comunicação de que dispõe o Tribunal de Contas da União para proceder às suas intimações.
O inciso II do art. 179 do Regimento Interno do TCU é claro ao exigir apenas a comprovação da entrega no endereço do destinatário, bastando o aviso de recebimento simples.
15.	No caso vertente, as citações dos responsáveis são válidas. A citação de José Wiliam de Almeida foi encaminhada ao seu endereço oficial constante da base de dados da Receita Federal e efetivamente recebida, conforme registrado no quadro do item 9. Com relação à Construtora Futura e Serviços Ltda., sua citação por edital foi precedida das tentativas de citá-la no seu endereço oficial constante da base de dados da Receita Federal, bem como de seus representantes legais. Apesar do comparecimento aos autos da Sra. Augusta da Silva Conceição, representante do espólio do sócio administrador da empresa, João Fernandes da Conceição (peças 15, 16, 18, 23 e 27) , não houve apresentação de alegações de defesa. Dessa forma, nos termos do item 9.1 do Memorando Circular Segecex 10/2018, foi procedida a citação da empresa por meio de edital:
9. Caso a comunicação à pessoa jurídica não seja efetivada com o retorno do aviso de recebimento, a unidade técnica encaminhará o ofício de comunicação ao endereço do representante legal da pessoa jurídica. 
9.1. Na situação prevista neste item 9, não havendo o comparecimento espontâneo do seu representante legal, nos termos do art. 179, §4º, do RI/TCU, a unidade técnica deve utilizar o edital (art. 179, inc. III, do RI/TCU; art. 3º, inc. IV, da Resolução-TCU 170/2004) , observadas as orientações da Seção XVI deste Anexo.
16.	Quanto ao mérito, nos processos do TCU, a revelia não conduz à presunção de que seriam verdadeiras todas as imputações levantadas contra os responsáveis, diferentemente do que ocorre no processo civil, em que a revelia do réu opera a presunção da verdade dos fatos narrados pelo autor. Dessa forma, a avaliação da responsabilidade dos agentes não pode prescindir da prova existente no processo ou para ele carreada. 
17.	Ao não apresentar suas defesas, os responsáveis deixaram de produzir prova quanto à regularidade da aplicação dos recursos do convênio, em afronta às normas que impõem aos jurisdicionados a obrigação legal de, sempre que demandados pelos órgãos de controle, apresentarem os documentos que demonstrem a correta utilização das verbas públicas, a exemplo do contido no art. 93 do Decreto-Lei 200/67: 'Quem quer que utilize dinheiros públicos terá de justificar seu bom e regular emprego na conformidade das leis, regulamentos e normas emanadas das autoridades administrativas competentes.' 
18.	Considerando o princípio da verdade real que rege a atuação desta Corte, ainda que as alegações de defesa não tenham sido apresentadas pelo responsável, a revelia não afasta a obrigatoriedade da análise dos elementos probatórios disponíveis nos autos, conforme reiterados acórdãos do Tribunal (Acórdão 163/2015-TCU-Segunda Câmara, Rel.  Min. Subst. André de Carvalho; 2.685/2015 - 2ª Câmara, Rel. Min. Raimundo Carreiro; 2.801/2015 - 1ª Câmara, Rel. Min. Walton Alencar Rodrigues; 4.340/2015 - 1ª Câmara, Rel. Min. Subst. Weder de Oliveira e 5.537/2015 - 1ª Câmara, Rel. Min. Subst. Weder de Oliveira) . Assim, procurou-se buscar, em manifestações do responsável na fase interna desta Tomada de Contas Especial, se havia argumentos que pudessem ser aproveitados em seu favor.	
19.	Reexaminando os autos, observa-se que o Sr. José Wiliam de Almeida foi notificado na fase interna (item 5) , permanecendo silente. Já a Construtora Futura e Serviços Ltda. não foi responsabilizada na fase interna. Assim, não encontramos nenhum outro argumento nos autos que possa vir a ser analisado e posteriormente utilizado para afastar as irregularidades apontadas. 
20.	Vale ressaltar que a pretensão punitiva do TCU, conforme Acórdão 1441/2016-TCU-Plenário, que uniformizou a jurisprudência acerca dessa questão, subordina-se ao prazo geral de prescrição indicado no art. 205 do Código Civil, que é de 10 anos, contado da data de ocorrência da irregularidade sancionada, nos termos do art. 189 do Código Civil, sendo este prazo interrompido pelo ato que ordenar a citação, a audiência ou a oitiva do responsável. No caso em exame, o prazo final para apresentação das contas ocorreu em 15/9/2010. Tendo sido o ato de ordenação da citação assinado em 9/6/2018 (peça 10) , não houve o decurso de prazo superior a 10 anos. Portanto, não ocorreu a prescrição da pretensão punitiva.
21.	Em se tratando de processo em que as partes interessadas não se manifestaram acerca das irregularidades imputadas, não há elementos para que se possa efetivamente aferir e reconhecer a ocorrência de boa-fé na conduta dos responsáveis ou de quaisquer outros excludentes de culpabilidade, podendo o Tribunal, desde logo, proferir o julgamento de mérito pela irregularidade das contas, nos termos dos §§ 2º e 6º do art. 202 do Regimento Interno do TCU. (Acórdão 133/2015-TCU-Primeira Câmara, Rel. Min. Bruno Dantas; 2.455/2015 - 1ª Câmara, Rel. Min. Bruno Dantas; 3.604/2015 - 1ª Câmara, Rel. Min. Bruno Dantas; 5.070/2015 - 2ª Câmara, Rel. Min. Subst. André de Carvalho e 2.424/2015 - Plenário, Rel. Min. Benjamin Zymler) .
22.	Dessa forma, o Sr. José Wiliam de Almeida e a Construtora Futura e Serviços Ltda. (CNPJ: 04.482.864/0001-48) devem ser considerados revéis, nos termos do art. 12, §3º, da Lei 8.443/1992.
Da responsabilidade do Sr. José Wiliam de Almeida e da Construtora Futura e Serviços Ltda.
23.	Conforme registrado no Relatório de Visita Técnica de 25/9/2015 (peça 4, p. 70-72) , durante a visita constatou-se que havia um poço tubular construído e em funcionamento na Rua Afonso Cunha, em substituição àquele originalmente previsto. Para esse poço, não foi apresentado à Funasa o relatório construtivo e a análise de qualidade da água. Ante a ausência desses documentos, entendeu a Funasa pela impossibilidade verificar se a obra teria atingido seus objetivos. Assim, atribuiu-se percentual de execução física igual a 0%, sem atingimento de etapa útil.
24.	No mesmo relatório de visita, informa que a subestação elétrica do sistema de bombeamento não havia sido executada e que obras de urbanização no entorno do poço e de recuperação do reservatório haviam sido executadas com recursos próprios do município.
25.	Sobre a mudança de local do poço tubular, constata-se que o município havia informado previamente à Funasa sobre ao insucesso na primeira tentativa de perfuração, onde não se obteve o volume de água pretendido (peça 4, p. 61) . A Funasa, ciente da ocorrência, concedeu prazo adicional para a conclusão das obras de perfuração do segundo poço tubular por mais 30 dias (peça 4, p. 62) . Concluiu-se, portanto, que a Funasa estava ciente que um novo poço tubular seria construído em local distinto do inicialmente previsto.
26.	A irregularidade que fundamentou a instauração desta tomada de contas especial foi a atribuição de percentual de execução física igual a 0%, ante a não apresentação do relatório construtivo do poço tubular e da análise de qualidade da água, e por entender o técnico que realizou a visita não dispor de informações acerca da correta localização do poço.
27.	No nosso entendimento, as premissas utilizadas pela Funasa estão equivocadas. A atribuição de percentual zero de execução física e de não atingimento de etapa útil, são conflitantes com as informações colhidas na própria visita técnica realizada, em que se atestou a construção e o funcionamento do poço na Rua Afonso Cunha.
28.	Constata-se que a Funasa não buscou outros elementos capazes de identificar adequadamente o poço tubular inspecionado, assegurando-se tratar do segundo poço construído em substituição ao primeiro e, portanto, objeto do convênio. Optou pelo caminho mais curto, de condenar toda a obra, que estava em funcionamento, pela falta do relatório construtivo e da análise da qualidade da água do poço tubular. Poderia o técnico que realizou a visita técnica, em poucos minutos, visitar algumas residências e entrevistar os moradores, colhendo informações sobre a qualidade da água, a continuidade do fornecimento, dentre outras informações.
29.	Os elementos documentais presentes na prestação de contas parcial são suficientes para atestar a regular execução financeira dos recursos recebidos. Apesar do registro do uso dos rendimentos de aplicação financeira, de R$ 3.941,72, sem autorização da Funasa, como registrado no Parecer Financeiro 12/2011 (peça 4, p. 11-13) , estes foram aplicados no objeto do convênio, cujas obras provavelmente consumiram mais recursos que o previsto, em função da necessidade de realizar uma segunda perfuração.
30.	Revisando a prestação de contas parcial (peça 3, p. 6-101) , constata-se que as notas fiscais estão identificadas com os dados do convênio, descrevem adequadamente os serviços realizados, estão devidamente atestadas (peça 3, p. 14, 16, 21, 24, 28, 32, 35, 39 e 43) e foram emitidas com base em contrato celebrado com o município (peça 3, p. 92-97) . Os extratos bancários evidenciam movimentações condizentes com os pagamentos das notas fiscais emitidas.
31.	Sobre a não execução da subestação elétrica do sistema de bombeamento, em tese não configura dano ao erário, uma vez que a última parcela não foi repassada ao município e não há nos autos indicação que tal serviço tenha sido pago.
32.	Quanto aos serviços realizados com recursos próprios do município, como informado no Relatório de Visita Técnica (peça 4, p. 70-72) , ante o quadro de funcionamento do poço tubular, é razoável supor que o ente federado tenha suprido a ausência financeira da 3ª parcela e dado seguimento às obras até sua conclusão.
33.	Vale ressaltar que a Funasa, ao atribuir percentual de execução igual a 0%, deixou de registrar o valor financeiro dos serviços efetivamente executados, o que impede a quantificação de eventual dano sob responsabilização da empresa executora das obras, se eventualmente existisse. Isso porque não cabe à empresa garantir o alcance de etapa útil ou funcionalidade da obra executada, sendo tal encargo responsabilidade exclusiva do gestor municipal. Cabe a ela tão somente executar o que está previsto no contrato, respondendo exclusivamente pela parte eventualmente não executada e paga (Acórdão 5467/2020-TCU-Primeira Câmara, Rel. Min. Vital do Rêgo) . Nesse sentido, não tendo sido apontado execução parcial das obras e nenhuma outra irregularidade atribuída à empresa, não cabe responsabilizá-la na presente tomada de contas especial.
34.	Feitas as considerações acima, entendemos que a responsabilização por dano ao erário do Sr. José Wiliam de Almeida pela Funasa, bem como a solidariedade atribuída à Construtora Futura e Serviços Ltda., já no âmbito do Tribunal, carecem dos elementos necessários a tanto, pelos seguintes motivos:
a) há suficientes indícios de que o poço tubular vistoriado pela Funasa seja aquele construído na segunda perfuração, portanto objeto do convênio, conforme noticiado pelo município (peça 4, p. 61) , não havendo nos autos elementos que assegurem ou demonstrem o contrário;
b) a Funasa atestou o funcionamento do poço tubular, descaracterizando a informação de não alcance de etapa útil, esta baseada unicamente em ausência documental e não na funcionalidade propriamente das obras executadas;
c) a prestação de contas parcial do convênio contém os elementos necessários à configuração do nexo de causalidade entre os recursos recebidos e as despesas realizadas; 
d) é razoável supor que o município tenha concluído a construção do poço tubular com recursos próprios, dado que a Funasa atestou seu funcionamento cinco anos após o fim da vigência do convênio; e
e) não foi apontado pela Funasa o recebimento pela empresa de serviços não prestados ou cometimento de qualquer outra irregularidade.
35.	Não obstante a inexistência nos autos de elementos que permitam, com a necessária segurança, caracterizar o débito atribuído aos responsáveis, permanece não elidida a irregularidade relativa à não apresentação pelo Sr. José Wiliam de Almeida do relatório construtivo e da análise da qualidade da água do poço tubular, para a qual o responsável foi regularmente citado e permaneceu silente.
36.	Como apontado pela Funasa, tais documentos revelariam tecnicamente a qualidade da água produzida pelo poço tubular e suas características construtivas e de produção. Nesse sentido, são de tal ordem importantes que a não apresentação deve macular as contas do Sr. José Wiliam de Almeida com o julgamento pela irregularidade.
37.	 Com relação à empresa, ainda que remanescesse o débito pelo não alcance de etapa útil, não haveria de ser responsabilizada, uma vez que não há nos autos indicação que tenha recebido por serviços não realizados ou qualquer outra irregularidade ensejadora de dano. Nesse sentido, entendemos que a empresa deve ser excluída da relação processual, esclarecendo ainda que ela se encontra na situação 'baixada' nos cadastros da Receita Federal, desde 9/2/2015 (peça 16) , ou seja, a sociedade empresarial está extinta.  
CONCLUSÃO
38.	Em face da análise promovida na seção 'Exame Técnico', verifica-se que os responsáveis não lograram comprovar a boa e regular aplicação dos recursos. Instados a se manifestar, optaram pelo silêncio, configurando a revelia, nos termos do §3º, do art. 12, da Lei 8.443/1992. 
39.	Não obstante a revelia, o reexame dos elementos constantes dos autos indica que a responsabilização por dano ao erário dos responsáveis carece dos elementos suficientes e necessários à sua caracterização, conduzindo à conclusão pelo afastamento do débito.
40.	No caso da Construtora Futura e Serviços Ltda. constatou-se que mesmo na existência de débito pelo não alcance de etapa útil, não deveria de ser responsabilizada. Além de não haver indicação de recebimento por serviços não realizados, não lhe caberia garantir o alcance de etapa útil ou funcionalidade da obra executada, responsabilidade essa exclusiva do gestor municipal. Nesse sentido, entendeu-se por sua exclusão da relação processual.  
41.	Vale registrar que inexistem nos autos elementos que demonstrem a boa-fé do Sr. José Wiliam de Almeida ou a ocorrência de outros excludentes de ilicitude, punibilidade ou culpabilidade. Desse modo, suas contas devem, desde logo, ser julgadas irregulares, nos termos do art. 202, § 6º, do Regimento Interno do TCU, sem débito, devendo aplicar-lhe ainda a multa prevista no art. 58, I, da Lei 8.443/1992.
PROPOSTA DE ENCAMINHAMENTO
42.	Diante do exposto, submetem-se os autos à consideração superior, propondo-se a adoção das seguintes medidas:
a) considerar revel o Sr. José Wiliam de Almeida (CPF: XXX.363.053-XX) , Prefeito Municipal de Buritirana/MA na gestão 2005-2012, com fundamento no § 3º, art. 12, Lei 8.443, de 16 de julho de 1992;
b) excluir da relação processual a Construtora Futura e Serviços Ltda. (CNPJ: 04.482.864/0001-48) ;
c)  com fundamento nos arts. 1º, inciso I, 16, inciso III, alínea 'b', da Lei 8.443/1992 c/c os arts. 19 e 23, inciso III, da mesma Lei, e com arts. 1º, inciso I; 209, inciso II; 210 e 214, inciso III, do Regimento Interno, julgar irregulares as contas do Sr. José Wiliam de Almeida (CPF: XXX.363.053-XX) , Prefeito Municipal de Buritirana/MA na gestão 2005-2012;
d)  aplicar ao Sr. José Wiliam de Almeida (CPF: XXX.363.053-XX) , a multa prevista no art. 58, I, da Lei 8.443/1992 c/c o art. 268, I, do Regimento Interno, fixando-lhe o prazo de quinze dias, a contar da notificação, para que comprove, perante o Tribunal (art. 214, III, a, do Regimento Interno do TCU) , o recolhimento da dívida aos cofres do Tesouro Nacional, atualizada monetariamente desde a data do acórdão que vier a ser proferido por este Tribunal até a do efetivo recolhimento, se pagas após o vencimento, na forma da legislação em vigor;
e)  autorizar, desde logo, nos termos do art. 28, inciso II, da Lei 8.443/1992, a cobrança judicial da dívida caso não atendida a notificação;
f) autorizar também, desde logo, se requerido, com fundamento no art. 26 da Lei 8.443, de 1992 c/c o art. 217, §§ 1º e 2º do Regimento Interno do TCU, o parcelamento da dívida em até 36 parcelas, incidindo, sobre cada parcela, corrigida monetariamente, os correspondentes acréscimos legais fixando-lhes o prazo de quinze dias, a contar do recebimento da notificação, para comprovarem perante o Tribunal o recolhimento da primeira parcela, e de trinta dias, a contar da parcela anterior, para comprovarem os recolhimentos das demais parcelas, devendo incidir sobre cada valor mensal, atualizado monetariamente, os juros de mora devidos, no caso do débito, na forma prevista na legislação em vigor, alertando os responsáveis que a falta de comprovação do recolhimento de qualquer parcela importará no vencimento antecipado do saldo devedor, nos termos do art. 217 do Regimento Interno deste Tribunal;
g) enviar cópia do Acórdão que vier a ser proferido à Fundação Nacional de Saúde, ao Município de Buritirana/MA e aos responsáveis, para ciência, informando-os que a presente deliberação, acompanhada do Relatório e do Voto que a fundamenta, está disponível para a consulta no endereço www.tcu.gov.br/acordaos, além de esclarecer que, caso requerido, o TCU poderá fornecer sem custos as correspondentes cópias, de forma impressa."
2.	O MP/TCU, representado pelo Subprocurador-Geral Paulo Soares Bugarin, manifesta, em parecer à peça 41, discordância parcial em relação à proposta da unidade técnica, nos seguintes termos:
" (...) 
10.	Com as devidas vênias, manifesto posicionamento parcialmente divergente em relação ao defendido pela unidade instrutora. 
11.	Embora a concedente tenha observado um poço tubular em operação no município, considero que esse fato não tem o condão de atestar a execução do objeto pactuado. Inexiste comprovação de que esse poço corresponderia ao previsto no plano de trabalho. Em razão da ausência dessa demonstração, o próprio fiscal da Funasa não considerou suficiente a observação do poço in loco para atestar a execução do objeto do convênio. 
12.	Ademais, o sistema de abastecimento de água a ser construído era composto de outros elementos além do poço. Conforme se verifica no Plano de Trabalho (peça 1, p. 95) , previu-se a implantação também de uma estação elevatória, de mais de 5.000 metros de rede de distribuição e de 332 ligações domiciliares. Nada disso pôde ser constatado durante a fiscalização realizada no local pela concedente.
13.	Caberia ao ex-gestor público comprovar devidamente a regular aplicação dos recursos federais que lhe foram confiados. A prestação de contas parcial apresentada pelo ex-prefeito à Funasa (peça 3) , apesar de conter notas fiscais, extrato bancário e contrato firmado com a construtora, não se mostrou suficiente para atestar a efetiva execução da obra, uma vez que não carrega elementos demonstrativos dos serviços realizados. Tampouco contém laudo de exame da qualidade da água, o que seria documento necessário para comprovar o atingimento dos objetivos do convênio, referentes ao oferecimento de água potável à população.
14.	Dessa forma, ante a ausência de demonstração da regular aplicação dos recursos e da consecução do objeto pactuado, que constitui irregularidade não elidida na fase de saneamento desta TCE, uma vez que o ex-gestor público se manteve silente, considero consumado o dano ao erário no valor equivalente ao total de recursos transferidos ao município mediante o convênio em exame.
15.	Cumpre atribuir a responsabilidade ao ex-prefeito, que geriu os recursos e não se desobrigou do dever de prestar contas devidamente, apesar de instado tanto pela Funasa quanto pelo TCU.
16.	Com relação à construtora, considero adequada a proposta de excluí-la da relação processual. Ela não fora chamada a apresentar elementos pela concedente e tomadora de contas, mas somente nesta fase externa da TCE, quando já se encontra baixada e com sócio-administrador falecido. Embora a ordem de citação tenha sido proferida ainda no prazo decenal, creio ser plausível admitir que a condição atual relativa à empresa conduz ao entendimento de que o princípio da ampla defesa e do contraditório não estaria garantido para ela neste processo.
17.	Ante o exposto, este representante do Ministério Público de Contas manifesta-se parcialmente divergente com o posicionamento da unidade técnica e propugna por julgar irregulares as contas do Sr. José Wiliam de Almeida, condená-lo ao recolhimento de débito equivalente a R$ 160.000,00 em valores originais (conforme citação) e sancioná-lo com multa proporcional ao dano, bem como enviar cópia da decisão à Procuradoria da República no Maranhão e excluir a Construtora Futura e Serviços Ltda. da relação processual."
	É o Relatório.

José Fernandes da Conceição (OAB/MA 8348).

Subprocurador-Geral Paulo Soares Bugarin.

Tomada de contas especial. Convênio. Inexecução do objeto pactuado. Citação. Revelia. Afastamento da responsabilidade da empresa. Insubsistência do débito. Contas consideradas iliquidáveis. Trancamento das contas. Arquivamento do processo.

TOMADA DE CONTAS ESPECIAL (TCE)

Secretaria de Controle Externo de Tomada de Contas Especial (SecexTCE).

Trata-se de tomada de contas especial instaurada pela Fundação Nacional de Saúde (Funasa) , em desfavor de José Wiliam de Almeida, ex-prefeito de Buritirana/MA, em razão da não execução do objeto do Convênio 79/2005 (Siafi 555.175) , tendo por objeto a execução do Sistema de Abastecimento de Água naquele município.
2.	O convênio foi firmado no valor total de R$ 206.185,58, sendo R$ 200.000,00 à conta do concedente e R$ 6.185,58 a título de contrapartida do convenente. Foi efetivamente repassado o valor de R$ 160.000,00. A vigência do ajuste ocorreu no período de 16/12/2005 a 17/7/2010.
3.	A análise da prestação de contas parcial referente à parcela de recursos no valor de R$ 160.000,00 levou a Funasa a reprovar essa prestação de contas, conforme o Parecer Financeiro 012/2011 (peça 4, p. 11) , com fundamento no parecer técnico à peça 3, p. 103, no qual consta as informações de que (1) poço tubular apresentou problemas na sua execução, o que comprometeu a vazão do poço; e (2) a obra foi parcialmente executada, mas os serviços prestados comprometeram operação do sistema. Face a esses problemas, o mencionado parecer técnico conclui que houve 0% de execução física, pugnando pela glosa da totalidade do valor repassado.
4.	Ante essa situação, o ex-prefeito foi notificado pela Funasa para que devolvesse os recursos recebidos, sob pena de encaminhamento da tomada de contas especial ao TCU. Em resposta, o gestor encaminhou ofício à Funasa (peça 4, p. 61) informando que, em razão de a vazão do poço perfurado ter apresentado problema de volume de água, fato de conhecimento da Funasa, estava concluindo a perfuração de outro poço. Assim, solicitou concessão de prazo de trinta dias para a conclusão desse novo poço artesiano. O pleito foi atendido pela Funasa (peça 4, p. 62) .
5.	A Funasa realizou vistoria in loco em 18/9/2015, conforme relatório à peça 4, p. 70. Neste relatório foi consignado que:
"Na ocasião nos foi apresentado um poço tubular profundo construído e em funcionamento na rua Afonso Cunha. Isto que condiz com a manifestação da convenente de que perfuraria outro poço, entretanto na mesma manifestação a convenente não apresenta qual seria a localização do novo poço. Além disso, não foi encaminhado à FUNASA Relatório construtivo do poço e as análises de qualidade da água, sem tais documentações não é possível considerar esta obra, uma vez que estas é que definem se a obra atingiu ou não seu objetivo demandado e atestam sua localização. A subestação elétrica do sistema de bombeamento do poço existente não foi executada. Urbanização de áreas poço e recuperação do reservatório foram executadas com recursos próprios do município, segundo o representante municipal. Para as redes de adução e distribuição o longo período de tempo decorrido desde o início da vigência deste convênio; a falta de informações sobre a execução destas obras naquele período; o fato de se tratarem de obras enterradas; e, o não cumprimento, por parte da convenente, de critérios e normas de repasse da FUNASA como a entrega de relatórios do engenheiro fiscal e fotos datadas de todas as fases do empreendimento impossibilitaram esta fiscalização de atestar estas obras, visto que não há como comprovar a sua origem orçamentária." (sic) 
6.	O relatório de visita técnica concluiu atribuindo o percentual de 0% de execução da obra. Em consequência, foi emitido o parecer técnico à peça 4, p. 74, com conclusão no mesmo sentido. Ante a ausência de providências por parte do responsável perante a notificação da Funasa informando acerca destas conclusões (peça 4, p. 81) , foi instaurada a presente tomada de contas especial, imputando-se débito no valor total repassado.
7.	Vindo a TCE a este Tribunal, conforme a instrução inicial (peça 8) , a empresa contratada para execução dos serviços foi considerada responsável solidária pelo dano ao erário apurado. Dessa forma, foi promovida a citação do ex-prefeito responsável e da empresa.
8.	O ex-prefeito foi citado em seu endereço constante da base de dados da Receita Federal do Brasil (peças 12, 13 e 37) . A empresa, que já se encontrava em situação "baixada" na Receita Federal do Brasil, foi citada no endereço de seu sócio-administrador e da responsável pelo seu espólio, bem como de seu procurador (peças 15, 16, 20, 21, 24, 25, 26, 27, 27, 28 e 30) e também por meio de edital (peças 32 e 33) .
9.	Transcorrido o prazo estipulado nas citações, não houve a apresentação de alegações de defesa, tampouco foi recolhido o valor do débito imputado aos responsáveis. Dessa forma, nos termos do art. 12, § 3º, da Lei 8.443/1992, foram considerados revéis, dando-se prosseguimento ao processo.
10.	Em que pese a revelia dos responsáveis, a Secex-TCE, a par dos elementos constantes dos autos, reviu seu posicionamento anterior, considerando não subsistir o dano ao erário apurado na fase interna desta tomada de contas especial. Ponderou a unidade técnica que na vistoria in loco foi constatada a existência de um poço artesiano no município, apontado como sendo construído com os recursos conveniados. Dessa forma, restaria afastado o motivo apontado para instauração desta TCE, que seria o percentual de 0% de execução física do objeto. Além disso, foi verificado que a documentação apresentada na prestação de contas parcial é apta a demonstrar o liame entre as obras executadas e os recursos do ajuste, além de atestar a sua regular execução financeira. Quanto à não execução da subestação elétrica do sistema de bombeamento, a unidade técnica considera que, em tese, não se configura dano ao erário, uma vez que a última parcela não foi repassada ao município e não há nos autos indicação que tal serviço tenha sido pago.
11.	Por outro lado, a Secex-TCE entende permanecer não elidida a irregularidade relativa à não apresentação do relatório construtivo e da análise da qualidade da água do poço tubular, para a qual o responsável foi regularmente citado e não apresentou defesa. Dessa forma, considera que essas falhas são suficientes para o julgamento pela irregularidade das presentes contas, e para a aplicação da multa prevista no art. 58, inciso I, da Lei 8.443/1992.
12.	Quanto à empresa contratada, a unidade técnica avalia que ainda que remanescesse o débito pelo não alcance de etapa útil, não lhe caberia responsabilização, uma vez que não há nos autos indicação que tenha recebido por serviços não realizados ou qualquer outra irregularidade ensejadora de dano.
13.	O Ministério Público junto ao TCU, por sua vez, discorda do afastamento do débito apurado nestes autos. Neste sentido, aponta que embora a vistoria tenha encontrado um poço tubular em operação no município, esse fato não teria o condão de atestar a execução do objeto pactuado, por inexistir comprovação de que esse poço corresponderia ao previsto no plano de trabalho. Pondera, ainda, que ante a ausência dessa demonstração, o próprio fiscal da Funasa não considerou suficiente a observação in loco do poço para atestar a execução do objeto do convênio. Além disso, menciona que o sistema de abastecimento de água objeto do convênio era composto de outros elementos além do poço, conforme se verifica no Plano de Trabalho (peça 1, p. 95) , no qual previu-se também a implantação de uma estação elevatória, de mais de 5.000 metros de rede de distribuição e de 332 ligações domiciliares. Nada disso pôde ser constatado durante a fiscalização realizada no local pela concedente.
14.	Ante essas considerações, o Parquet concordou com a unidade técnica apenas quanto à não responsabilização da empresa, ainda que por razões diversas. Entende que, embora a empresa tenha sido citada dentro do prazo decenal, o seu não chamamento na fase interna aos autos, e sua condição de baixada na RFB e com sócio-administrador falecido, conduz ao entendimento de que o princípio da ampla defesa e do contraditório restaria prejudicado.
15.	Com as devidas vênias por discordar do MP/TCU, acolho parcialmente o encaminhamento proposto pela unidade técnica, cuja análise adoto como parte das minhas razões de decidir, naquilo que não colidir com as razões que passo a expor.
16.	Conforme relatado, o fundamento único para a instauração da presente tomada de contas especial, bem como para imputação do débito no valor total do repasse no âmbito da Funasa, foi o relatório da inspeção in loco realizada em 18/9/2015 por engenheiro da Fundação. Ocorre que, conforme apontado no mencionado relatório nas anotações transcritas no item 5 acima, o poço tubular apresentado ao engenheiro pela administração municipal - que se encontrava em funcionamento, segundo o relatório - não foi aceito como sendo realizado com recursos do convênio. A razão apontada para a não aceitação foi o fato de que o poço foi perfurado em localidade diferente da anteriormente prevista, porém na solicitação apresentada à Funasa para que fosse perfurado o segundo poço, não foi informada qual seria a sua localização. Ora, com as devidas vênias, sob essa alegação, nenhum poço poderia ter sido aceito nessa vistoria, pois já se sabia de antemão, desde dezembro de 2011, que a convenente não havia informado em sua solicitação o local do novo poço, e a Funasa, por sua vez, aprovou a solicitação sem exigir essa informação. Entendo, portanto, que esse motivo, por si só, não é suficiente para a desconsideração do poço artesiano vistoriado.
17.	Em que pese o engenheiro vistoriador ter apontado também que não foi encaminhado à Funasa o relatório construtivo do poço e as análises de qualidade da água, entendo que elas também não são suficientes para considerar o poço vistoriado inservível. Quanto à qualidade da água, poderia o vistoriador ter pelo menos uma ideia aproximada sobre esse quesito, caso entrevistasse os moradores beneficiários do sistema, medida que deixou de adotar. Ademais, como o poço estava em funcionamento já há quase quatro anos na data da vistoria, é razoável se admitir, pelo menos em tese, a sua utilidade para a comunidade atendida.
18.	É apontado, ainda, que a subestação elétrica do sistema de bombeamento do poço existente não foi executada. Entretanto, conforme apontado pela unidade técnica, não tendo sido repassada a totalidade dos recursos previstos no convênio, é de se esperar que alguns dos itens constantes do plano de trabalho não tenham sido contemplados na execução das obras. 
19.	Já em relação às redes de adução e distribuição, o vistoriador se limita a declarar que "o longo período de tempo decorrido desde o início da vigência deste convênio; a falta de informações sobre a execução destas obras naquele período; o fato de se tratarem de obras enterradas; e, o não cumprimento, por parte da convenente, de critérios e normas de repasse da FUNASA como a entrega de relatórios do engenheiro fiscal e fotos datadas de todas as fases do empreendimento impossibilitaram esta fiscalização de atestar estas obras, visto que não há como comprovar a sua origem orçamentária". Ou seja, em nenhum momento o engenheiro atesta a não execução dessas obras, se limitando apenas a apontar dificuldades para comprovar a sua existência, tal como o tempo transcorrido e o fato de se tratar de obras enterradas.
20.	Por fim, acerca da estação elevatória prevista no plano de trabalho (peça 1, p. 95) , a vistoria in loco nada menciona, não havendo, portanto, como afirmar se tal item foi executado, ou se deixou de ser executado em razão do não repasse integral dos recursos previstos, ou por outra razão.
21.	Vê-se, portanto, que vários dos serviços poderiam ser melhor avaliados quanto à sua utilidade ou quanto à sua execução, caso o vistoriador buscasse mais informações junto à comunidade atendida. Nesse sentido, poderiam ter sido obtidas informações sobre a data em que o poço artesiano foi construído, sobre a qualidade de sua água, e sobre a existência e data de implantação das redes de adução e distribuição. Entretanto, o engenheiro vistoriador aparentemente preferiu adotar o caminho mais fácil de impugnar a obra em sua totalidade. Assim, mesmo que eventualmente possa ter ocorrido algum dano ao erário, por inexecução de algum item previsto no plano de trabalho, ou por não atingimento dos objetivos, nada disso é possível inferir do relatório de vistoria, ante a sua superficialidade, o que impede a imputação de débito no valor total, como proposto, e também parcial, visto não ter sido feita uma avaliação mais detalhada do que foi efetivamente executado. Neste sentido, há que ser levado em conta também que a prestação de contas parcial dos recursos recebidos evidenciou, do ponto de vista financeiro, o nexo de causalidade entre os recursos do convênio as despesas realizadas.
22.	Quanto à proposta da Secex-TCE de julgar irregulares as presentes contas, sem imputação de débito, mas com a aplicação da multa prevista no art. 58, inciso I, da Lei 8.443/1992, verifico que essa proposta se fundamenta na não apresentação do relatório construtivo do poço e das análises de qualidade da sua água. No entendimento da unidade técnica, são falhas suficientemente relevantes para macular as presentes contas. Todavia, não foi possível identificar nos autos, seja no termo de convênio ou em outro instrumento, a obrigação da apresentação desses elementos. Eles foram mencionados inicialmente no relatório de vistoria in loco acima discutido, sem que fosse apontada a fundamentação dessa exigência. Por essa razão, entendo não subsistir razão para o julgamento pela irregularidade das presentes contas, até porque, mesmo que os mencionados elementos fossem devidos, entendo que seria de extremo rigor o julgamento pela irregularidade das presentes contas em função tão-somente dessa irregularidade. 
23.	Diante de todas essas fragilidades na avaliação da execução do convênio, especialmente as deficiências da inspeção in loco, entendo que o melhor desfecho para este processo é julgar as presentes contas como iliquidáveis, nos termos do art. 20 da Lei 8.443/1992.
	Ante o exposto, manifesto-me por que o Tribunal aprove o acórdão que ora submeto à apreciação deste Colegiado.
TCU, Sala das Sessões Ministro Luciano Brandão Alves de Souza, em 6 de julho de 2021.
AUGUSTO SHERMAN CAVALCANTI 
Relator